臺灣高等法院花蓮分院刑事判決
111年度上訴字第11號
上  訴  人  臺灣花蓮地方檢察署檢察官
被      告  郭品睿
選任辯護人  郭力菁律師
            王捷拓律師
被      告  林清風
選任辯護人  林健群律師
上列上訴人因被告詐欺案件，不服臺灣花蓮地方法院110年度訴
字第135號中華民國111年1月10日第一審判決（起訴案號：臺灣
花蓮地方檢察署110年度偵字第2312號），提起上訴，本院判決
如下：
    主  文
上訴駁回。
    理  由
一、本案原審法院以檢察官就曾經判決確定之同一案件起訴，乃
    依刑事訴訟法第302條第1款規定，對被告郭品睿、林清風（
    下簡稱被告二人）諭知免訴判決，經核並無不當，應予維持
    ，除理由補充如下述外，餘皆引用原審判決書理由之記載（
    如附件）。
二、本件臺灣花蓮地方檢察署檢察官上訴意旨略以： 
  ㈠本案起訴書犯罪事實欄首先記載，詐欺集團於被告二人提供
    二類電信網路話務系統服務期間，透過上開網路話務系統發
    送詐騙語音訊息，向「附表所示之」大陸地區人民「遂行」
    詐欺取財之行為；後於犯罪事實欄二記載，迄為警查獲時止
    ，「並未查得」其等因透過被告二人提供之電信網路話務系
    統施用詐術，「致使附表所示之被害人受騙進而交付款項」
    等語，其前後之記載彼此矛盾，屬於明顯錯誤之記載，依據
    最高法院99年度台上字第5414號刑事判決要旨，應屬得以更
    正之範圍。
　㈡本案起訴書更正後之犯罪事實，亦係針對被告二人依魏伯權
    所屬詐欺集團之指示進行改號（以網路技術為跨境電信詐欺
    集團機房更改網路顯號設定而偽裝為大陸地區公私部門電話
    ）、網路電話落地對接、製作並提供語音詐騙訊息封包之行
    為，故本案起訴書更正前後之犯罪事實之社會事實仍為相同
    。又依據本院108年度上更一字第16號之見解，有罪部分之
    犯罪事實與不另為無罪諭知之犯罪事實並無裁判上一罪關係
    ，有罪部分之犯罪事實經本院108年度上更一字第16號認定
    為訴外裁判並撤銷後，本署就有罪部分之犯罪事實提起公訴
    ，並不受先前不另為無罪諭知確定判決既判力所及。
　㈢綜上，原審認定事實及適用法律有上述之違法，自難認原判
    決妥適，爰依法提起上訴，請撤銷原判決，另為適當之判決
    等語。 　
三、按刑事訴訟之目的，在於對特定被告之特定犯罪事實，經由
    審判程序以確定刑罰權之有無及其範圍。故同一案件一經實
    體判決確定，即發生實質之確定力，依一事不再理原則，不
    得更為實體上之裁判，以避免雙重判決。又同一案件係指所
    訴兩案之被告同一，被訴之犯罪事實亦屬同一者而言；至犯
    罪事實是否同一，應以基本社會事實是否同一為準。所謂基
    本社會事實，非僅指犯罪之行為而言，即犯罪之時間、處所
    等舉凡與論罪科刑有關之事項，均應依法予以記載明確，使
    達可得確定之程度，方無礙於犯罪事實同一性之辨別，始足
    為適用法律及判斷其適用是否適當之準據。經查：
  ㈠被告二人前遭檢察官提起公訴，經原法院以107年度訴字第
　　80號判決認被告二人於民國106年2月25日起至同年3月6日間
　　，在花蓮縣○○鄉○○村○○○街00巷0號及花蓮縣○○○○○路000號O○
    ○O住處內，架設二類電信之網路話務系統
　　，並向魏伯權所屬詐欺集團提供改號、網路電話落地對接、
    製作及提供語音詐騙訊息封包等服務，使魏伯權所屬詐欺集
    團得於被告二人提供上開二類電信網路話務系統服務期間，
    透過該網路話務系統發送詐騙語音訊息向大陸地區民眾遂行
    詐欺取財行為，惟迄未查獲他人因此受騙而交付款項，已構
    成刑法第30條第1項前段、第339之4第2項、第1項第2款之幫
    助犯三人以上共同詐欺取財未遂罪（下稱前案有罪部分），
    另就該案檢察官起訴書主張被告二人於106年2月26日起至同
    年3月7日止，以上述方式使魏伯權所屬詐欺集團透過二類電
    信網路話務系統發送詐騙語音訊息向附表所示人數不詳之大
    陸地區民眾行使詐術既遂，應成立刑法第339條之4第1項第2
    款之加重詐欺取財既遂罪嫌等部分，則不另為無罪諭知（下
    稱前案不另為無罪諭知部分）；案經上訴後，本院固以108
    年度上訴字第18號判決撤銷第一審判決，並認定前案有罪部
    分應構成刑法第339條之4第2項、第1項第2款、第3款之三人
    以上以網際網路對公眾散布而詐欺取財未遂罪，惟就前案不
    另為無罪諭知部分仍不另為無罪諭知；其後經被告二人提起
    上訴，檢察官則未提起上訴，是前案不另為無罪諭知部分已
    先行確定，並非第三審之審判範圍，而最高法院則以108年
    度台上字第3833號判決撤銷第二審判決並發回更審，再經本
    院以108年度上更一字第16號判決以訴外裁判為由撤銷前案
    有罪部分確定等情，業據原審調取上開各案件卷宗核閱明確
    ，並有臺灣高等法院被告前案紀錄表在卷可參，此部分洵堪
    認定。
　㈡第查本件被告二人前案不另為無罪諭知部分所載之犯罪時間
    係「106年2月26日起至同年3月7日止」，犯罪地點則為該案
    起訴書所指之「花蓮縣○○鄉○○村○○○街00巷0號」（見原法院
    107年度訴字第80號卷一第2頁反面倒數第3行至第2行），而
    本案起訴書「犯罪事實」欄所載被告二人之犯罪時間為「10
    6年2月25日起至同年3月6日間」，犯罪地點則為「花蓮縣○○
    鄉○○村○○○街00巷0號」及「花蓮縣○○市○○路000號O○○O住處
    」，且兩案所侵害之被害人均為原判決【附表】所示之人，
    彼此間受侵害之財產法益均為相同，而犯罪手法亦均係由被
    告二人提供二類電信網路話務系統相關服務予魏伯權所屬詐
    欺集團使用，使其等得以為詐欺取財之行為。是就兩案情節
    對照比較後可知，其等在犯罪時間、地點之記載上乃重合並
    極為接近，且犯罪手法與侵害法益均屬相同，難以強行分開
    ，應視為數個舉動之接續施行，為避免過度評價，應認係出
    於一行為所致，具有接續犯之實質上一罪關係；據上，前案
    與本案被起訴之被告二人均為相同之人，且被告二人被訴之
    犯罪事實、時間區間、地點、犯罪手法等，均相一致，即前
    後案之被告同一，且被訴之客觀犯罪事實亦屬同一，則依前
    開說明，本案與前案自屬同一案件無訛。準此，本案檢察官
    起訴書所載被告二人涉及之犯罪事實，即受前案不另為無罪
    諭知部分之既判力效力所及，本院自不能更為其他實體上裁
    判。
  ㈢至檢察官雖主張原起訴書犯罪事實欄前後之記載彼此矛盾，
    屬於明顯錯誤之記載，已於110年8月23日以110年度蒞字第1
    837號補充理由書（下簡稱補充理由書）更正原起訴書起訴
    範圍，原判決認審理範圍不受補充理由書拘束，顯然有誤云
    云，惟按：
　1.檢察官、自訴人就公訴或自訴，一經提起，應就其公（自）
　　訴事實之記載，以定其訴之範圍，刑事訴訟法並無於起訴後
    ，仍准許公（自）訴人再就原起訴事實為擴張變更之規定
　　，縱有此種情形，法院對此擴張變更，因於法無據，當不受
    其拘束。故檢察官於提起公訴後，雖提出「補充理由書」，
　　但「補充理由書」所載事實既未載明於檢察官原先起訴之犯
    罪事實欄內，不能認為已經起訴，依上開說明，自不能事後
    以「更正」之名，將原不在起訴範圍內之事實，任意予以變
    更擴張，亦即不能認該部分事實已經起訴。至檢察官所具該
    「補充理由書」載述之事實倘與先前起訴者，有實質上或裁
    判上一罪關係，則該理由書亦不過係促請法院注意，依刑事
    訴訟法第二百六十七條規定，對之一併加以審判而已，此與
    在起訴事實效力所及範圍以外，另行變更擴張事實，係屬兩
    事（最高法院94年度台上字第5324號判決意旨參照）。
　2.而觀諸本案起訴書及補充理由書所載之犯罪事實，兩相對照
    之下，本案起訴書所載犯罪事實之對象，僅限於原判決附表
    所示9筆不詳被害人之部分；補充理由書則將犯罪事實之對
    象剔除附表部分，變更起訴範圍為「大陸地區不特定民眾」
    ，顯與本案起訴書所載犯罪事實不同，堪認其更正後之犯罪
    事實已不在原起訴事實效力所及範圍以內，而係另行變更擴
    張事實，揆諸前揭說明，當不宜允其事後以「更正」之名，
    將原不在起訴範圍內之事實任意予以變更擴張。
　3.又本案公訴檢察官雖爭執前案有罪部分，業經本院以108年
    度上更一字第16號判決以訴外裁判為由撤銷，故認非屬同一
    事實，且前案不另為無罪諭知部分之判決於法有所違誤等。
　　惟被告二人被訴之前、後案，經檢視二份起訴書之記載內容
    後，確屬同一，且前案並經原法院不另為無罪諭知判決確定
　　，均已如前述；是檢察官上訴意旨所稱，被告二人被訴之前
　　、後案件非屬同一，非屬前案既判力所及等，尚難為本院所
    採用；至檢察官所另指摘之前案不另為無罪諭知之判決結果
    是否合於法律規定及有否違誤部分，要非本案所應審酌，宜
    由檢察官另循法律途徑救濟，自難據為本案原審判決適法與
    否之認定依據，末併敘明。
四、綜上所述，原審審理後認本案被告二人被訴詐欺取財未遂犯
    行，與前案屬同一案件，為前案確定判決既判力效力所及，
　　而為免訴判決之諭知，其認事用法並無違誤；檢察官仍執上
    開情詞提起上訴，指摘原審判決不當，請求本院撤銷改判，
    為無理由，應予駁回，並不經言詞辯論為之。
據上論斷，應依刑事訴訟法第368條、第372條、第373條，判決
如主文。　　
中　　華　　民　　國　　111 　年　　5 　　月　　5 　　日
                  刑事庭審判長法  官  張宏節  
　　　　　　　　　            法  官  林恒祺
　　　　　　　　　            法  官  張健河　　　
以上正本證明與原本無異。
如不服本判決，應於收受送達後20日內向本院提出上訴書狀，其
未敘述理由者，並得於提起上訴狀後20日內向本院補提理由書（
均須按他造當事人之人數附繕本）「切勿逕送上級法院」。
因疫情而遲誤不變期間，得向法院聲請回復原狀。　　　　　　
中　　華　　民　　國　　111 　年　　5 　　月　　13　　日
                              書記官  林明智